【裁判字號】    92,台上,1753
【裁判日期】    920814
【裁判案由】    返還信託物
【裁判全文】
最高法院民事判決                              九十二年度台上字第一七五三號
    上  訴  人  辛○○
    訴訟代理人  康勝男律師
    被 上訴 人  庚○○
                壬○○
                戊○○
                丁○○
                丙○○
                甲○○
                乙○○
                右四人為黃秀.
    共      同
    訴訟代理人  呂傳勝律師
右當事人間請求返還信託物事件，上訴人對於中華民國九十一年七月十六日台灣高等
法院第二審更審判決（九十一年度上更(三)字第三八號），提起上訴，本院判決如左：
    主  文
上訴駁回。
第三審訴訟費用由上訴人負擔。
    理  由
本件上訴人主張：訴外人黃曾緞妹（於民國五十七年十一月十二日死亡），其生前將
坐落桃園縣中壢市○○○段舊社小段一七○之四、一三五之七號土地信託登記於訴外
人黃悅琴（八十三年十一月二十九日死亡）及第一審共同被告己○○○名下。茲黃曾
緞妹之繼承人黃英貴、黃英添、黃健財、黃乾明、黃乾源（下稱黃英貴等五人）暨伊
於七十一年六月二十四日召開黃氏家族會議，決議上開土地如經徵收，其補償費之十
分之八由四大房平均分配，十分之二則贈與於伊。嗣系爭土地於七十八年四月十日由
桃園縣政府徵收，實領補償費之數額，黃悅琴為新台幣（下同）一千零二十四萬二千
一百九十九元及債券四十五萬元，己○○○為一千零二十四萬二千一百九十四元及債
券四十六萬元，伊按上述會議決議應得者各為現金二百零四萬八千四百三十八元八角
及債券九萬元。系爭土地信託登記契約業已終止，惟己○○○及黃悅琴之繼承人即被
上訴人庚○○、壬○○、戊○○及黃秀蓮（已於八十八年三月二十六日死亡，其繼承
人為丁○○、丙○○、甲○○、乙○○下稱庚○○等七人）與第一審共同被告黃乾治
竟拒不將該十分之二補償費返還黃曾緞妹之全體繼承人即黃英貴等五人及黃乾增與伊
，黃英貴等五人復怠於行使其權利，爰本於贈與及代位之法律關係，求為命被上訴人
庚○○等七人連帶給付黃曾緞妹之全體繼承人一百六十四萬六千四百三十八元及加付
法定遲延利息。命己○○○給付黃曾緞妹之全體繼承人二百零四萬八千四百三十八元
及加付法定遲延利息，且均由伊代位受領之判決（上訴人原請求債券部分，於本院第
一次發回更審後，未再請求。又上訴人請求被上訴人庚○○等連帶給付黃曾緞妹部分
，於本院第二次發回更審後減縮為一百六十二萬八千四百三十八元及其法定遲延利息
，另請求黃乾治連帶給付部分，黃乾治已於第一審與上訴人成立訴訟上和解，願給付
上訴人四十二萬元在案。又原審為上訴人敗訴判決後，對己○○○部分並未上訴，已
告確定）。
被上訴人則以：黃悅琴及己○○○與黃曾緞妹間就系爭土地並無信託關係存在，七十
一年六月二十四日之黃氏家族會議，黃悅琴及己○○○均未參加，該會議決議對該二
人應不生效力，且黃曾緞妹之繼承人並未全體參加及簽名蓋章，該決議亦屬無效。況
八十二年五月三十日黃氏再度召開家族會議，認上訴人無理由再要求酬金，業已議決
取消上述家族會議酬金之贈與，上訴人自不得為請求。又黃曾緞妹已於五十七年十一
月十二日死亡，上訴人主張之信託關係縱然屬實，其信託物返還請求權亦因罹於時效
而消滅等語，資為抗辯。
原審依審理之結果，以：本件上訴人主張之事實，業據其提出七十一年六月二十四日
黃氏家族會議紀錄，清算明細表（黃悅琴部分）、徵收款分配計算表（己○○○部分
）、分田合約書為證，固堪信為真實。惟按公同共有物之處分及其他權利之行使，應
得公同共有人全體之同意，民法第八百二十八條第二項定有明文。又繼承人拋棄繼承
權，依修正前民法第一千一百七十四條第二項規定，應於知悉其得繼承之時起二個月
內，以書面向法院、親屬會議或其他繼承人為之。是繼承權之拋棄為要式行為，如不
依法定方式為之，依民法第七十三條之規定自屬無效，最高法院二十三年上字第二六
八三號著有判例。本件上訴人係依據黃曾緞妹之繼承人於七十一年六月二十四日所召
開家族會議決議，將黃曾緞妹之遺產即系爭土地之徵收補償費百分之八十分給四大房
、百分之二十贈與上訴人而為請求，然此處分分配遺產之行為，倘未經黃曾緞妹全體
繼承人之同意，自屬無效。查黃曾緞妹於五十七年十一月十二日死亡，其繼承人有黃
乾增、黃乾明、辛○○、黃乾材、黃華妹、黃玉雲（以上為長子已故黃英景之子女）
、黃乾源（次子已故黃英漢之子）、黃英貴（三子）、黃英添（四子）、及黃春妹（
長女七十年三月二十三日死亡）、四女黃菊妹、五女黃屘妹、養女黃壬妹。至次女黃
進妹及三女黃英江自幼出養無繼承權，有上訴人提出之黃曾緞妹法定繼承人系統表及
戶籍謄本在卷可稽（見原審更(二)卷第八七頁至第九十三頁）。而前述家族會議紀錄僅
有黃乾明、黃健財、黃乾源、黃英貴、黃英添及上訴人出席（另黃乾增於其後之八十
九年八月二十九日出具授權書授權上訴人代為處理繼承黃曾緞妹之遺產事宜）。其中
黃春妹、黃菊妹、黃屘妹、黃壬妹均已拋棄繼承，雖經黃菊妹供述有案（見原審上更
(二)字第二七二號卷第七五頁反面），惟長子黃英景之女黃華妹、黃玉雲部分則遍查全
卷並無拋棄繼承之任何資料，該二女又未參加前述處分被繼承人黃曾緞妹遺產之家族
會議並為同意之決議，該決議顯未得全體公同共有人（遺產屬繼承人公同共有）之同
意，依上說明，上開決議應屬無效。上訴人依據無效之家族會議決議而為請求，自不
應准許。第一審為上訴人敗訴之判決，雖非以此為理由，然其結果並無二致，爰維持
第一審所為之判決，駁回其上訴，經核於法尚無不合。查上訴人起訴一再主張系爭不
動產為黃曾緞妹之遺產，嗣後突改稱係黃曾緞妹生前贈與之財產，自無可採。又繼承
自被繼承人死亡而開始，繼承人自繼承開始時，承受被繼承人財產上之一即權利義務
，民法第一千一百四十七條、第一千一百四十八條規定甚明。黃曾緞妹於五十七年十
一月十二日死亡，上訴人等於七十一年六月二十四日開會決議處分系爭遺產，所侵害
者為黃曾緞妹繼承人已取得之權利，而非侵害其繼承權，自無民法第一千一百四十六
條之適用。上訴論旨，執上開情詞及原判決贅述之其他理由，指摘原判決不當，求予
廢棄，為無理由。
據上論結，本件上訴為無理由。依民事訴訟法第四百八十一條、第四百四十九條第一
項、第七十八條，判決如主文。
中      華      民      國    九十二    年      八      月     十四     日
                              最高法院民事第二庭
                                  審判長法官  曾  桂  香
                                        法官  劉  延  村
                                        法官  劉  福  聲
                                        法官  黃  秀  得
                                        法官  許  澍  林
      右正本證明與原本無異
                                              書  記  官
中      華      民      國    九十二    年      八      月    二十七    日


司法院資訊處製作；財團法人民間司法改革基金會備份。
